臺灣高等法院臺中分院民事判決　九十三年度上易字第二○九號
　　上　 訴　 人　辛○○
　　　　　　　 　 甲○○○
　　　　　　　 　 卯○○○
　　　　　　　 　 寅○○
　　訴 訟 代理人　丑○○
　　複 代　理 人　乙○○
　　　　　　　　　己○○
　　視 同 上訴人　壬○○
　　　　　　　　　庚○○
　　　　　　　　　丙○○
　　　　　　　　　丁○○
　　　　　　　　　戊○○
　　訴 訟 代理人　癸○○
　　被 上　訴 人　子○○
右當事人間請求分割共有物事件，上訴人對於中華民國九十三年四月二十七日臺灣南
投地方法院九十三年度訴字第五○號第一審判決提起上訴，本院於民國九十三年八月
三日言詞辯論終結，判決如下：
　    主      文
上訴駁回。
第二審訴訟費用由上訴人丑○○、辛○○、甲○○○、卯○○○、寅○○負擔。
  　  事實及理由
一、按當事人於訴訟程序進行中死亡者，應由其繼承人承受訴訟。民事訴訟法第一百
    六十八條、第一百七十五條定有明文。本件共有人陳稟於原審訴訟進行中之民國
    （下同）九十三年一月十四日死亡，丑○○、辛○○、甲○○○、卯○○○、寅
    ○○等五人（下稱丑○○等五人）為陳稟之法定繼承人，被上訴人子○○於原法
    院聲明丑○○等五人應承受訴訟，經核與法相符，爰由丑○○等五人續行本件訴
    訟，合先敘明。
二、本件係請求分割共有物之訴，其訴訟標的對於共同訴訟人全體必須合一確定，係
    屬固有必要共同訴訟，上訴人丑○○等五人提起上訴之行為，依民事訴訟法第五
    十六條第一項第一款規定，其效力自及於未提起上訴之同造共有人壬○○、庚○
    ○、丙○○、丁○○、戊○○、癸○○等六人，爰依法併列彼等六人為視同上訴
    人。
三、被上訴人於原審起訴主張：系爭坐落南投縣名間鄉○○段四六○之二地號土地（
    下稱系爭土地）為兩造所共有，使用土地類別為一般農業區丙種建築用地，應有
    部分被上訴人為三分之一，視同上訴人癸○○、壬○○、庚○○、丙○○、丁○
    ○、戊○○（下稱視同上訴人壬○○等六人）各為十八分之一，上訴人丑○○等
    五人之被繼承人陳稟為三分之一，又其中共有人陳稟已於九十三年一月十四日死
    亡，其所有之共有土地應有部分三分之一應由上訴人丑○○等五人繼承，兩造間
    就該筆土地並無不得分割之約定，該筆土地又均無因物之使用目的不能分割之情
    事，且兩造復無法達成協議分割，爰請求就系爭共有土地為分割，其分割方法如
    原判決附圖一所示。而系爭土地上三合院之房屋，如原判決附圖二編號Ｇ部分所
    示地上物為視同上訴人丙○○日常生活起居之處所，與上訴人丑○○已有其他處
    所可供居住之情形，顯然有別，權衡利害得失後，贊成由被上訴人分得如原判決
    附圖一編號Ａ部分；上訴人丑○○等五人分得編號Ｂ部分；視同上訴人壬○○等
    六人分得編號Ｃ部分，並請求上訴人丑○○等五人應就其被繼承人陳稟就系爭土
    地應有部分三分之一辦理繼承登記，亦同意於五年之內不拆除在分得土地上他人
    之建物。並答辯聲明：（一）上訴駁回。（二）第二審訴訟費用由上訴人負擔。
四、上訴人丑○○等五人則以：系爭土地原共有人陳稟已於九十三年一月十四日死亡
    ，其所有之共有土地應有部份三分之一應由上訴人丑○○等五人繼承，該土地現
    留存有三合院之房屋，其使用狀況，如原判決附圖二所示編號Ｅ、Ｈ部分為原共
    有人陳稟在使用，實際上則析分為五間可供住人之房屋，僅因礙於當地就醫不便
    及不忍子女終年奔波勞累，故暫時遷離該地而與上訴人等同住。而上訴人丑○○
    為原共有人陳稟之長子，除繼承有系爭土地外，另外並繼承有農地分餘，為繼承
    先人遺命，已於九十三年七月中旬向台灣鐵路局申請退休，並積極奔走於南投、
    台中兩地之間，從事系爭土地房屋之整理，亦分向臺灣省自來水公司、臺灣電力
    公司申請復水、復電，圖長住久居之便利，是考量系爭土地上既有建物之使用狀
    況及經濟利益，由被上訴人取得原判決附圖一編號Ａ部分土地；視同上訴人壬○
    ○等六人取得編號Ｂ部分土地；丑○○等五人等取得編號Ｃ部分土地，較為妥適
    ，亦較符合公平原則，方不致產生居住者與土地利用關係之分配位置分離之情形
    。至於編號Ｃ部分視同上訴人丙○○原先使用之地上物，亦願意供其繼續使用，
    另同意五年之內在分得土地內不拆除他人之建物等語抗辯。並上訴聲明：（一）
    原判決廢棄。（二）被上訴人子○○在第一審之訴駁回。（三）兩造共有座落南
    投縣名間鄉○○段第四六○之二地號，面積一三二五平方公尺土地准予分割如原
    判決附圖一：編號Ａ部分所示面積四四二平方公尺之土地分歸被上訴人子○○
    取得；編號Ｂ部份所示面積四四二平方公尺之土地分歸視同上訴人癸○○、壬
    ○○、庚○○、丙○○、丁○○、戊○○按其原應有部份比例保持共有；編號
    Ｃ部份所示面積四四二平方公尺之土地分歸上訴人辛○○、寅○○、甲○○○、
    卯○○○、丑○○取得，並保持公同共有。（四）第一、二審訴訟費用由兩造按
    其原應有部份比例負擔。
五、視同上訴人壬○○等六人則主張：系爭土地分割後，視同上訴人等六人仍願繼續
    保持共有關係，但原判決附圖一編號Ｃ部分希分歸視同上訴人等六人取得，亦同
    意在五年之內在分得土地內不拆除他人之建物等語；視同上訴人丙○○、丁○○
    並主張：視同上訴人丙○○與配偶目前實際均有在系爭土地如原判決附圖二編號
    Ｇ上之三合院居住，視同上訴人丁○○在系爭土地上亦有從事製茶之工作，其全
    家之戶口均係在系爭土地之戶籍內，雖因工作之關係來回往返，實際上亦經常居
    住該地。可知視同上訴人丙○○、丁○○均係以系爭土地如原判決附圖二編號Ｇ
    部分所示之地上物為其日常生活起居之處所，比較上訴人丑○○等人完全未在系
    爭土地之地上物居住，已遷居其他處所之情形不同；則原判決附圖一編號Ｃ部分
    所示面積四四二平方公尺分歸視同上訴人壬○○等六人按其原應有部分比例保持
    共有，應為公平、合理，且較符合土地利用經濟及現況等語。
六、被上訴人主張系爭土地為兩造所共有，使用土地類別為一般農業區丙種建築用地
    ，應有部分被上訴人為三分之一，視同上訴人壬○○等六人各為十八分之一，上
    訴人丑○○等五人之被繼承人陳稟為三分之一，又其中共有人陳稟已於九十三年
    一月十四日死亡，其所有之共有土地應有部分三分之一應由上訴人丑○○等五人
    繼承，兩造間就該筆土地並無不得分割之約定，該等土地又均無因物之使用目的
    不能分割之情事，且兩造復無法達成協議分割之事實，業據其提出土地登記謄本
    、地籍圖謄本、繼承系統表為證，並為上訴人及視同上訴人等所不爭執，自堪認
    為真實。
七、按分割共有物，性質上為處分行為，依民法第七百五十九條規定，共有不動產之
    共有人中有人死亡時，於其繼承人未為繼承登記以前，固不得分割共有物。惟被
    上訴人請求上訴人丑○○等五人辦理繼承登記，並合併對上訴人為分割共有物之
    請求，不但符合訴訟經濟原則，亦與民法第七百五十九條規定之旨趣無違，自得
    准其所請。從而被上訴人請求上訴人丑○○等五人就其被繼承人陳稟所有系爭土
    地之應有部分三分之一辦理繼承登記，應予准許。
八、按各共有人得隨時請求分割共有物，但因物之使用目的不能分割或契約訂有不分
    割之期限者，不在此限，民法第八百二十三條第一項定有明文。查本件並未經兩
    造提出有不可分割之約定，又無因物之使用目的不能分割之情形，要非不能分割
    ；又兩造經原審調解後仍無法達成協議分割，迄今對分割方案猶各執一端，是被
    上訴人子○○訴請裁判分割，於法即無不合，應予准許。次按裁判上定共有物分
    割之方法，法院本有自由裁量權，而不受任何人主張之拘束。除應斟酌各共有人
    之利害關係及共有物之性質外，尚應斟酌共有物之價格、經濟效用以及全體共有
    人之利益均等及公平原則。經查：
（一）系爭土地地形尚稱方正，其東側臨一寬約二公尺之既成巷道；另系爭土地上現
      留存有三合院之房屋，而如原判決附圖二編號Ａ部分為空地，Ｆ部分為被上訴
      人之母陳粉在使用，Ｂ部分鐵架造製茶間為視同上訴人庚○○在使用、Ｃ、Ｇ
      部分為視同上訴人丙○○在使用、Ｄ部分為公廳，Ｅ、Ｈ部分原為陳稟居住使
      用，目前無人居住等情，業據被上訴人提出現場照片四張，並經原法院勘驗現
      場查明無訛，並製有勘驗筆錄在卷可稽，復經南投地政事務所人員所測繪在卷
      可稽。又系爭土地上之三合院，建築已逾八、九十年，為兩造所不爭執；其間
      雖經修繕，惟整體而言，經濟價值低，為期分割後土地之完整及經濟效用，自
      無保留之必要。是系爭土地依原判決附圖一所示方案，由北往南依序分割為三
      塊後，每塊土地均為方正，且皆面臨現有巷道，不僅就其等日後建築，能有效
      利用；且分後之每塊土地利益均等，復為兩造所同意，該分割方案自稱允當。
（二）兩造對於由被上訴人取得現由被上訴人母親居住使用之如原判決附圖一編號Ａ
      部分土地，均無意見；惟視同上訴人癸○○等五人及上訴人丑○○等五人，分
      持上述理由，表示均希望分得原判決附圖一編號Ｃ部分之土地。經查，系爭土
      地上之三合院，建築已逾八、九十年，經濟價值低落，為期分割後土地之完整
      及經濟效用，本無保留之必要，已如上述；兩造於原審均表示同意於五年之內
      不拆除在分得土地上他人之建物；原審審酌視同上訴人丙○○係以系爭土地如
      原判決附圖二編號Ｇ部分所示之地上物為其日常生活起居之處所，上訴人丑○
      ○等五人則已遷居他處等情，認將原判決附圖一編號Ｂ部分分歸上訴人丑○○
      等五人取得，並保持公同共有；編號Ｃ部分分歸視同上訴人壬○○等六人按其
      原應有部分比例保持共有，較符合現有土地之使用狀況，尚稱合理。至以抽籤
      方式決定各共有人分得土地之位置，並非法院於裁判分割時，所定之分割方法
      。又上訴人丑○○雖除繼承系爭土地外，另外於系爭土地附近尚繼承農地分餘
      ，亦待其處理；惟此非本件分割共有物所應考量之因素；且以目前交通及資訊
      之便捷；自非居住系爭土地方能處理；況兩造均同意於五年之內不拆除在分得
      土地上他人之建物。而上訴人丑○○既提出以抽籤方式決定分配之位置，即無
      考量現狀及長住久居之意；是上訴人丑○○主張應由上訴人丑○○等五人取得
      系爭土地附圖編號Ｃ部分土地，較為妥適云云，尚無足取。
九、綜上所述，系爭土地之分割以如原判決附圖一案所示方法最為適當公平，原審因
    而判決上訴人丑○○等五人應就其被繼承人陳稟所有系爭土地應有部分三分之一
    辦理繼承登記；兩造共有系爭土地應按原判決附圖一所示如編號Ａ部分所示面積
    四四二平方公尺分歸被上訴人取得，編號Ｂ部分所示面積四四二平方公尺分歸上
    訴人丑○○等五人取得，並保持公同共有；編號Ｃ部分所示面積四四二平方公尺
    分歸視同上訴人壬○○等六人按其原應有部分比例保持共有；洵屬允當。上訴意
    旨指摘原判決不當，求為廢棄，為無理由，應予駁回。
十、據上論結，本件上訴為無理由，依民事訴訟法第四百四十九條第一項、第七十八
    條、第八十五條第一項前段，判決如主文。
中　　　華　　　民　　　國　　九十三　　年　　　八　　　月　　 十七　　 日
~B1民事第二庭審判長法　官　童有德
~B2　　　　　　　　法　官　蔡秉宸
~B3　　　　　　　　法　官　翁芳靜
右為正本係照原本作成。
不得上訴。
~B 　 　　　　　　書記官　陳麗玉
中　　　華　　　民　　　國　　九十三　　年　　　八　　　月　　 十九　　 日
                                                                        Ｈ
